ACORDAO-COMPLETO-2482630

ACÓRDÃO 1222/2021 ATA 18/2021 - PLENÁRIO

VISTOS, relatados e discutidos estes autos de Representação, com pedido de medida cautelar, formulada pelo Ministério Público junto ao TCU - MP/TCU (Subprocurador-Geral Lucas Rocha Furtado) , em face de suposta "ação do governo federal no sentido de contratar junto a influenciadores na internet divulgação do 'tratamento precoce' da covid-19, quando se sabe que até a presente data não existe nenhum medicamento comprovadamente eficaz contra a doença, pondo, desse modo, não só a saúde e a vida das pessoas em risco como também causando prejuízo ao erário";
ACORDAM os Ministros do Tribunal de Contas da União, reunidos em Sessão do Plenário, diante das razões expostas pelo Relator, em: 
9.1. não conhecer a presente documentação como representação por não atender os requisitos de admissibilidade previstos no art. 235 do Regimento Interno do TCU e no art. 103, § 1º da Resolução TCU 259/2014, reconhecendo-se a perda do objeto da medida cautelar pleiteada pelo representante; 
9.2. informar ao representante a prolação deste Acórdão, ressaltando que o Relatório e o Voto que o fundamentam podem ser consultados por meio do endereço www.tcu.gov.br/acordaos; e
9.3. arquivar os presentes autos, nos termos do art. 169, inciso V, do Regimento Interno do TCU.

Representação com vistas a apurar suposta ação do governo federal no sentido de contratar junto a influenciadores na internet divulgação do "tratamento precoce" da covid-19.

Ministério da Saúde; Presidência da República.

3. Representante: Ministério Público junto ao Tribunal de Contas da União - Subprocurador-Geral Lucas Rocha Furtado

13.1. Ministros presentes: Ana Arraes (Presidente), Walton Alencar Rodrigues, Benjamin Zymler, Augusto Nardes, Raimundo Carreiro (Relator), Vital do Rêgo e Jorge Oliveira.
13.2. Ministros-Substitutos convocados: Augusto Sherman Cavalcanti e Marcos Bemquerer Costa.
13.3. Ministros-Substitutos presentes: André Luís de Carvalho e Weder de Oliveira.

RAIMUNDO CARREIRO

Adoto como relatório, com fulcro no inciso I do § 3º do art. 1º da Lei 8.443/1992, a instrução elabora pela Secretaria de Controle Externo da Saúde - SecexSaúde (peça 6) , cujas conclusões foram ratificadas pelos dirigentes da unidade (peças 7 e 8) , verbis:
"INTRODUÇÃO
1.	Cuidam os autos de representação, com requerimento de medida cautelar, encaminhada pelo Subprocurador-Geral do MP/TCU Lucas Rocha Furtado, para que o TCU decida pela adoção das medidas necessárias a apurar as ações do governo federal e do Ministério da Saúde no sentido de contratar, junto a influenciadores na internet, divulgação do "tratamento precoce" da Covid-19, quando se sabe que, até a presente data, não existe nenhum medicamento comprovadamente eficaz contra a doença, pondo, desse modo, não só a saúde e a vida das pessoas em risco como também causando prejuízo ao Erário (peça 1) .
DOS FATOS DENUNCIADOS
2.	Inicialmente, informa o representante que outras denúncias relacionadas ao tema já haviam sido protocoladas por ele no âmbito do TCU, tratando:
	a) da apologia, pelo Presidente da República, quanto ao uso de medicamentos como a Hidroxicloroquina e a Ivermectina, cuja eficácia contra a Covid-19 não fora comprovada cientificamente;
	b) do aumento na produção dessas substâncias pelo Exército Brasileiro e o consequente aumento dos custos dos respectivos insumos, mesmo sem qualquer comprovação científica de que seu uso seria indicado para o combate à pandemia;
	c) da pressão exercida pelo governo federal sobre governadores e prefeitos para a distribuição do chamado "kit covid" e sobre médicos para sua prescrição, apontando, inclusive, a possibilidade de que pudesse se tratar de estratégia para pôr fim aos estoques encalhados no âmbito da União.
3.	Segundo o representante, a razão dessa nova denúncia seria uma nova estratégia do Governo Federal para induzir o uso desses medicamentos, mesmo diante de notícias recentes de estudos que demonstram não apenas a ineficácia dessas substâncias contra a Covid-19, como também a possibilidade de serem prejudiciais a quem delas fizer uso com a finalidade de se submeter ao chamado "tratamento precoce".
4.	Passa o representante a transcrever notícia da mídia publicada no portal "Pública" (peça 2) , no qual são feitas as seguintes ponderações:
	a) o Ministério da Saúde (MS) e sua Secretaria de Comunicação (Secom) teriam gastado mais de R$ 1,3 milhão em ações de marketing com influenciadores ligadas ao enfrentamento da Covid-19, dos quais R$ 85,9 mil teriam sido destinados ao cachê de 19 "famosos" contratados para divulgar estas campanhas em suas redes sociais;
	b) desses R$ 85,9 mil, R$ 23 mil foram gastos pela Secom em janeiro de 2021 para contratação de quatro influenciadores para falar sobre "atendimento precoce", verba que teria saído de um investimento total de R$ 19,9 milhões previsto para a campanha publicitária "Cuidados Precoces Covid-19";
	c) no roteiro da ação, obtido via Lei de Acesso à Informação (LAI) , a Secom orientava os quatro influenciadores a fazer um post no feed e seis stories - todos no Instagram - dizendo para os seguidores que, caso sentissem sintomas da Covid, era "importante que você procure imediatamente um médico e solicite um atendimento precoce";
	d) no texto-guia, ou briefing, desta ação, os quatro influenciadores foram orientados a posar de maneiras diferentes, alguns com a máscara no rosto e álcool gel na mão, outros lavando a mão. O texto pelo qual os influenciadores deveriam se guiar para fazer seus posts dizia: "Hoje quero falar de um assunto importante, quero reforçar algumas formas de se prevenir do coronavírus. Vamos nos informar e buscar orientações em fontes confiáveis. Não vamos dar espaços para fake news. Com saúde não se brinca. Fiquem atentos! E se identificar algum sintoma como dor de cabeça, febre, tosse, cansaço, perda de olfato ou paladar, #NãoEspere, procure um médico e solicite um atendimento precoce". O texto trazia ainda a recomendação do uso da máscara e higienização das mãos com água e sabão ou álcool gel;
	e) segundo relatado na própria reportagem, nem o briefing da ação, nem as postagens dos influenciadores contratados traziam menção ao "tratamento precoce" para Covid-19 com uso de medicamentos como Cloroquina e Ivermectina. Porém, na campanha oficial sobre "atendimento precoce" veiculada nos sites do governo, os termos "atendimento" e "tratamento" se confundem;
	f) um ofício enviado pelo Ministério da Saúde à Secretaria de Saúde de Manaus em 7 de janeiro de 2021, na mesma semana que os influenciadores faziam suas postagens no Instagram, previa uma visita de técnicos do MS para difundir e aprovar "o tratamento precoce como forma de diminuir os internamentos e óbitos decorrentes da doença" e ressaltava a "comprovação científica sobre o papel das medicações antivirais orientadas pelo MS";
	g) ainda enquanto ministro interino, Eduardo Pazuello chegou a assinar um protocolo do MS que permite o uso da cloroquina para a Covid-19, protocolo este que foi usado por diversos governos municipais para distribuir o medicamento aos seus cidadãos em 2020;
	h) em outubro de 2020, a OMS já havia publicado estudo demonstrando a ineficácia de diversos medicamentos, entre eles muitos dos utilizados no "tratamento precoce" brasileiro contra a Covid-19; da mesma forma, quando da aprovação do uso emergencial das vacinas Coronavac e de Oxford, a Agência de Vigilância Sanitária (Anvisa) também reforçou a inexistência de tratamento precoce para o coronavírus; por fim, em fevereiro de 2021, pesquisa no Amazonas teria comprovado que pacientes que tomaram remédios do "tratamento precoce" para evitar ou tratar sintomas iniciais da Covid-19 tiveram maiores taxas de infecção que aqueles que não tomaram nada;
	i) apesar disso, na mesma época da ação dos influenciadores, o MS lançou a plataforma "TrateCov", que recomendava cloroquina até para bebês. O aplicativo saiu do ar em 20/1/2021, menos de uma semana depois do seu lançamento, depois de nota do Conselho Federal de Medicina exigindo a remoção imediata do aplicativo. 
5.	Segue o representante informando que o Governo Federal tem, reiteradamente, praticado atos que põem a saúde e a vida da população em perigo, além de representarem prejuízo ao Erário. Faz essa afirmação, citando nova reportagem, agora da revista Época, datada de 18/6/2020, na qual são feitas as seguintes colocações (peça 3) :
	a) somente em março e abril de 2020, o exército teria produzido 1,25 milhão de comprimidos de Cloroquina 150mg, a um custo de R$ 261,5 mil; ao passo que a produção total de 2017 a 2019 foi de 265 mil comprimidos a um custo de R$ 55,6 mil, segundo dados repassados pelo Ministério da Defesa;
	b) o fato chama a atenção já que, em junho de 2020, a OMS anunciou que suspenderia, novamente, os ensaios clínicos com a hidroxicloroquina já que pesquisas científicas alertavam que a substância não reduzia a mortalidade em pacientes internados com a doença. 
6.	Continua o representante alertando que, embora a cloroquina e a hidroxicloroquina tenham constado, por certo tempo no noticiário, como possíveis medicamentos viáveis para tratar a Covid-19, estudos científicos acerca da eficácia do fármaco para tal propósito nunca foram conclusivos. Ao contrário, os estudos mais aprofundados levados à efeito concluíram que a hidroxicloroquina não é capaz de evitar mortes pela Covid-19 e ainda pode causar problemas no coração. Nesse sentido, estudos publicados no Journal of the American Medical Association (https://jamanetwork.com/journals/jama/fullarticle/2766117) e no New England Journal of Medicine (https://www.nejm.org/doi/full/10.1056/NEJMoa2012410) . 
7.	Mesmo nos Estados Unidos, onde o ex-Presidente Trump, tal como o Presidente Jair Bolsonaro, seria árduo defensor do uso da cloroquina para tratar pacientes de Covid-19, afirma o representante, com base em mais uma notícia publicada na mídia, que o medicamento foi descontinuado para esse fim. A Food and Drug Administration (FDA) , agência que atua como a Anvisa nos Estados Unidos, revogou a permissão de emergência para o tratamento com a cloroquina e a hidroxicloroquina contra a Covid-19. Os responsáveis pelo órgão regulador declararam que "não é mais razoável acreditar que as formulações orais de hidroxicloroquina e de cloroquina possam ser eficazes" (https://g1.globo.com/bemestar/coronavirus/noticia/2020/06/15/agencia-americana-revoga-liberacao-da-hidroxicloroquina-como-tratamento-para-a-covid-19.ghtml) .
8.	Conclui o representante que a contratação de propaganda ora denunciada sobre o "atendimento precoce" foi planejada com astúcia e quer, na verdade, induzir o consumo de ivermectina, hidroxicloroquina, azitromicina, zinco e vitamina D. Além disso, tal contratação violaria o princípio da eficiência incorporado à Constituição Federal de 1988.
9.	Do exposto, requer o representante que o TCU:
	a) decida pela adoção das medidas necessárias para apurar a ocorrência de eventual prejuízo ao erário decorrente da realização de despesas para divulgação de propaganda de tratamento precoce contra a covid-19 que, na verdade, é ineficaz contra a doença, podendo, pelo contrário, até ser prejudicial à saúde;
	b) determine que o governo federal, em respeito ao princípio da transparência da administração pública, informe a fonte de recurso usada para o pagamento da vergonhosa e dissimulada campanha de publicidade em tela;
	c) fazendo-se presentes, no caso ora em consideração, o fumus boni iuris e o periculum in mora, determine, em caráter cautelar, que o governo federal suspenda imediatamente a realização de despesas para a divulgação acima referida junto a influenciadores na internet ou em qualquer outro meio de comunicação.
EXAME DE ADMISSIBILIDADE
10.	Inicialmente, deve-se registrar que o MP/TCU possui legitimidade para representar ao TCU, consoante disposto no inciso VII do art. 237 do RI/TCU.
11.	No entanto, a representação não preenche todos os requisitos de admissibilidade constantes no art. 235 do RI/TCU. Apesar de se tratar de matéria de competência do Tribunal, referir-se a responsável sujeito a sua jurisdição, estar redigida em linguagem clara e objetiva, bem como conter nome legível, qualificação e endereço do representante, a representação não está acompanhada de suficientes indícios concernentes às irregularidades ou ilegalidades denunciadas.
12.	Inicia o representante informando sobre outras denúncias apresentadas por ele junto ao TCU tratando do uso preventivo de medicamentos para a Covid-19 cuja eficácia não teria comprovação científica. A título de informação, a partir das citadas representações encaminhadas, foram autuados os seguintes processos: 
	Tema
	Processo
	Tipo
	Assunto
	Situação

	Tratamento preventivo
	Processo 022.765/2020-4
[rel. Min. Benjamin Zymler]
	Repr
	Representação relativa à ocorrência de possível superfaturamento na compra pelo Comando do Exército de insumo para a fabricação do medicamento cloroquina e pedido para avaliar a gestão de risco envolvida na decisão em aumentar a produção do fármaco em 84 vezes nos últimos meses, em comparação com o mesmo período nos anos de 2017 a 2019;
	Aguardando Providências

		Processo 037.082/2020-5
[rel. Min. Benjamin Zymler]
	Repr
	Avaliar se o Ministério da Saúde está se pautando por critérios estritamente técnicos em relação à vacina desenvolvida pelo Instituto Butantan, em parceria com a farmacêutica chinesa Sinovac, tendo em conta que referida vacina não constaria, segundo notícias publicadas na imprensa, do rol das vacinas do Programa Nacional de Imunizações (PNI) , divulgado pelo Ministério da Saúde no último dia 14 de outubro e apurar se o governo federal ainda está adquirindo medicamentos ineficazes (remdesivir, hidroxicloroquina, lopinavir/ritonavir (combinação) e  interferon beta-1) para uso contra a covid-19.
	Aguardando Providências Pós-Julgamento

		Processo 005.273/2021-8
[rel. Min. Benjamin Zymler]
	Repr
	Apurar ação do governo federal no sentido de forçar a inclusão de medicamentos sem comprovação científica de eficácia no combate à covid-19 nos chamados "kit covid" distribuídos pelos municípios à população, não só pondo em risco a saúde e a vida das pessoas como também causando prejuízo ao erário e eliminando provas dos atos irregulares praticados pelos gestores responsáveis.
	Apensado ao TC Processo 019.895/2020-8

		Processo 000.392/2021-9
[rel. Min. Benjamin Zymler]
	Repr
	Formulada pelo MPTCU para que o Ministério da Saúde se abstenha de incentivar o uso de medicamentos que, segundo a Organização Mundial de Saúde (OMS) são ineficazes no tratamento de pacientes com Covid-19, tal como a cloroquina e a hidroxicloroquina, bem como se abstenha de realizar despesas para aquisição ou produção desses medicamentos, até que o Tribunal decida sobre o mérito da questão
	Determinado apensamento ao TC Processo 019.895/2020-8

13.	Além das representações citadas, outros processos foram autuados no TCU e que tratam da mesma temática:
	Tema
	Processo
	Tipo
	Assunto
	Situação

	Tratamento preventivo
	Processo 014.575/2020-5
[rel. Min. Benjamin Zymler]
	Acom
	Acompanhamento das medidas adotadas pelo Ministério da Saúde (inclusive órgãos e entidades vinculados) para o combate à crise gerada pelo coronavírus (Covid-19) 
	Aguardando Julgamento (5º relatório) 

		Processo 019.895/2020-8
[rel. Min. Benjamin Zymler]
	Repr
	Possíveis irregularidades administrativas na gestão de recursos públicos, alteração do protocolo para tratamento da Covid-19 passando a recomendar o uso de hidroxicloroquina nas fases iniciais da doença.
	Aguardando pronunciamento do Gabinete do Ministro

		Processo 020.342/2020-9
[rel. Min. Benjamin Zymler]
	Repr
	Apurar, dentre outras providências cautelares, com escopo de impedir da ocorrência de danos à saúde decorrentes de uso precoce da cloroquina e hidroxicloroquina em pacientes com diagnóstico de Covid-19, a imediata suspensão da Nota Informativa n. 9/2020-SE/GAB/SE/MS e a ampla divulgação da suspensão da referida nota.
	Apensado ao TC Processo 019.895/2020-8

		Processo 000.463/2021-3
[rel. Min. Benjamin Zymler]
	Repr
	Formulada por senadores da Repu¿blica para que o MS não edite ou pratique qualquer ato ou providência para a utilização da cloroquina ou de qualquer outro medicamento sem a devida comprovação científica de segurança e eficácia, e que sejam apurados os gastos da força-tarefa em Manaus/AM e dos custos associados à produção e veiculação de campanha publicitária sob a alcunha "#não espere" recomendando o tratamento precoce da Covid-19 e responsabilização dos gestores que deve ser atestada pelos órgãos públicos competentes (Conitec) 
	Determinado apensamento ao TC Processo 019.895/2020-8

		Processo 000.606/2021-9
[rel. Min. Benjamin Zymler]
	Repr
	Formulada por parlamentar para que o Ministério da Saúde se abstenha de fazer recomendação a estados e municípios para que apliquem medicamentos cuja eficácia não é comprovada, bem como se abstenha de realizar as chamadas "rondas de fiscalização" 
	Apensado ao TC Processo 019.895/2020-8

14.	A respeito dos aludidos processos, mostra-se relevante ressaltar ainda que:
	a) a análise da legalidade e da legitimidade das Notas Informativas 9 e 17/2020-SE/AGE/SE/MS que tratam das "Orientações do Ministério da Saúde para manuseio medicamentoso precoce de pacientes com diagnóstico da Covid-19" está sendo realizada em bases mais amplas no âmbito do TC Processo 019.895/2020-8, no âmbito do qual foi apensado o TC Processo 020.342/2020-9, e para o qual será apensado o TC Processo 037.082/2020-5;
	b) no âmbito do TC Processo 019.895/2020-8, existe proposta de mérito da Secretaria de Controle Externo da Saúde - SecexSaúde, no sentido de determinar ao MS que submeta a Nota Informativa 17/2020-SE/GAB/SE/MS, de 10 de agosto de 2020, à Anvisa, como condição para sua validade; o MP/TCU, por sua vez, sugeriu em seu parecer, que o TCU determine a anulação da aludida nota informativa; o processo se encontra no Gabinete do Relator para apreciação e futuro julgamento pelo TCU; e
	c) o TC Processo 022.765/2020-4, que trata de ocorrência de possível superfaturamento na compra pelo Comando do Exército de insumo para a fabricação do medicamento cloroquina e pedido para avaliar a gestão de risco envolvida na decisão em aumentar a produção do fármaco, se encontra em fase de saneamento mediante coleta de informações e documentos via diligência.
15.	Na presente representação, no entanto, o Subprocurador-Geral do MP/TCU se limita a reproduzir matérias publicadas na imprensa denunciando atos do Governo Federal no sentido de promover o tratamento precoce de pacientes diagnosticados com Covid-19 por meio de medicamentos como a cloroquina e a hidroxicloroquina, a despeito da existência de estudos científicos publicados que não recomendam o uso dessas medicações, matéria esta que, como já informado, está sendo analisada de forma ampla no âmbito do TC Processo 019.895/2020-8.
16.	O representante, no entanto, apresenta notícia nova, fundamentada apenas em notícia veiculada na imprensa, de que o Governo Federal estaria contratando influenciadores digitais para induzir o consumo de ivermectina, hidroxicloroquina, azitromicina, zinco e vitamina D, no tratamento precoce da Covid-19. Porém, tal notícia vem desacompanhada de qualquer evidência nesse sentido, além da própria matéria publicada, já que não foram juntados, por exemplo, cópia do processo de contratação ou do briefing citado na matéria. 
17.	Além disso, segundo destacado pelo próprio representante, nem o briefing da ação e nem as postagens fazem menção ao "tratamento precoce" para Covid-19 com uso de medicamentos como Cloroquina e Ivermectina. O texto das postagens, segundo a matéria e o próprio representante, recomenda o uso da máscara, a higienização das mãos com água e sabão ou álcool em gel, a buscar informações em fontes confiáveis e, no caso da ocorrência de sintomas como dor de cabeça, febre, tosse, cansaço, perda de olfato ou paladar, a procura de um médico para dar início a um "atendimento precoce" (peça 2) . 
18.	De se notar que na própria postagem juntada à matéria (peça 2, p. 3) , a influenciadora digital faz questão de mencionar que, quando ela fala em atendimento precoce, ela está a se referir a uma procura por ajuda antes do agravamento do quadro da doença, o que seria essencial para maiores chances de recuperação.
19.	O que se observa, portanto, do teor da publicação, são diversas recomendações importantes ao enfrentamento da Covid-19 e a tentativa de relacionar a aludida postagem ao incentivo da utilização de ivermectina, hidroxicloroquina, azitromicina, zinco e vitamina D mostra-se desarrazoado.
20.	Ressalte-se ainda que, considerando a ausência de evidências de irregularidades nos fatos apontados na representação, o requerimento do representante assume caráter eminentemente positivo e se traduz como pedido de fiscalização ao TCU, providência para a qual o representante não é legitimado a fazê-la, segundo o previsto na Constituição Federal (art. 71, inciso IV) .
21.	Do exposto, propõe-se não conhecer a presente documentação como representação, por ausência de indícios das irregularidades denunciadas.
22.	Saliente-se ainda que o representante, tomando por base suas competências constitucionais e legais, poderá, pessoalmente, requisitar informações que julgar necessárias junto ao Ministério da Saúde, sem prejuízo da possibilidade de reapresentar novas representações caso sejam encontradas evidências de irregularidades nas contratações ou em outros objetos sujeitos à jurisdição desta Corte.
23.	 Por fim, considerando ainda o disposto no art. 103, §1º, in fine, da Resolução TCU 259/2014, verifica-se que, apesar da relevância geral atribuída a assuntos relacionados à Covid-19 dado ao agravamento recente da pandemia, segundo o próprio representante, o valor destacado para o pagamento de cachê aos influenciadores digitais para falar sobre a necessidade de "atendimento precoce", somaria R$ 23 mil e, nos termos do art. 106, §2º, II da Resolução TCU 259/2014, serão considerados como de baixo risco as situações que noticiem irregularidade já consumada, sem a possibilidade de reversão, e, caso haja indícios de dano ao erário, o valor seja inferior ao limite mínimo para instauração de tomada de contas especial, a que se refere o inciso I do art. 6º c/c o inciso II do art. 17, da Instrução Normativa TCU 71/2012. 
24.	Ressalte-se que ainda que se considere todo o valor de R$ 1.3 milhão em ações de Marketing com influenciadores digitais, que, segundo o representante, teriam sido gastos pelo Ministério da Saúde e pela Secom, a fim de conferir materialidade para a representação, ainda assim, a documentação apresentada não deve ser conhecida ante a ausência de indícios para as irregularidades denunciadas.
25.	De acordo com o art. 105 da Resolução TCU 259/2014, "as denúncias ou representações que, após exame preliminar, no juízo da unidade técnica não preencham os requisitos de admissibilidade serão, de imediato, encaminhadas ao relator com proposta de não conhecimento e arquivamento".
26.	Adicionalmente, tendo em vista a ausência de requisitos para a admissibilidade da representação, também perde o objeto a medida cautelar pleiteada pelo representante.
27.	Deve ser frisado que o representante, assim como não apresentou evidências das supostas irregularidades denunciadas, também não apresentou evidências em relação à presença dos requisitos para concessão de medida cautelar, limitando-se a informar que eles estariam presentes.
28.	Um rápido exame da denúncia apresentada pelo representante já é capaz de demonstrar que a solicitação para que o TCU adote medida cautelar para determinar ao Governo Federal que suspenda imediatamente a realização de despesas para a divulgação junto a influenciadores na internet ou em qualquer outro meio de comunicação de matérias similares à denunciada não merece acolhimento, uma vez que não foi demonstrada qualquer fato irregular no teor das postagens apontadas pelo representante. 
29.	Além disso, o pedido do representante, como já dito, se reveste de pedido de atuação proativa do TCU no sentido de fiscalizar o teor das propagandas do Governo Federal para o enfrentamento da Covid-19, a fim de verificar supostos incentivos à utilização de medicação preventiva, mas sem apresentar qualquer evidência nesse sentido. 
PROPOSTA DE ENCAMINHAMENTO
30.	Ante todo o exposto, submetem-se os autos à consideração superior, propondo:
	a) não conhecer a presente documentação como representação por não atender os requisitos de admissibilidade previstos no art. 235 do Regimento Interno do TCU e no art. 103, § 1º da Resolução TCU 259/2014 e determinar a perda do objeto da medida cautelar pleiteada pelo representante (parágrafos 10-28) ;
	b) arquivar liminarmente este processo, com fundamento no parágrafo único do art. 237, c/c o parágrafo único do art. 235, do Regimento Interno do TCU, e no art. 105 da Resolução - TCU 259/2014."
2.	É o relatório.

não há

Não atuou.

REPRESENTAÇÃO. DIVULGAÇÃO, POR INTERMÉDIO DE INFLUENCIADORES DIGITAIS, DE MEDIDAS DENOMINADAS DE "TRATAMENTO PRECOCE DA COVID-19". AUSÊNCIA DE INDÍCIOS DE ILEGALIDADE OU IRREGULARIDADE. NÃO CONHECIMENTO. CIÊNCIA. ARQUIVAMENTO.

REPRESENTAÇÃO (REPR)

Secretaria de Controle Externo da Saúde (SecexSaude).

Relato o presente processo em razão da Lista de Unidades Jurisdicionadas do Biênio 2021/2022.
2.	Conforme assentado no relatório precedente, trata-se de representação, com pedido de medida cautelar, formulada pelo Ministério Público junto ao TCU - MP/TCU (Subprocurador-Geral Lucas Rocha Furtado) , em face de suposta "ação do governo federal no sentido de contratar junto a influenciadores na internet divulgação do 'tratamento precoce' da covid-19, quando se sabe que até a presente data não existe nenhum medicamento comprovadamente eficaz contra a doença, pondo, desse modo, não só a saúde e a vida das pessoas em risco como também causando prejuízo ao erário".
3.	Segundo arguiu o representante, com base em notícias jornalísticas veiculadas pelo portal "Pública", o governo federal teria contratado, por R$ 23.000,00, influenciadores digitais para supostamente  divulgar ações voltadas ao "tratamento precoce" e "atendimento precoce" contra a covid-19.
4.	Além disso, arguiu o representante que, apesar de a propaganda não o ter feito expressamente, ela tem o condão de induzir a população a associar o tratamento precoce à ministração dos fármacos ivermectina, hidroxicloroquina, azitromicina, zinco e vitamina D.
5.	Argumentou ainda que, conforme noticiado pela revista Época, a produção de cloroquina pelo Exército Brasileiro teria aumentado 84 vezes na pandemia, informando que, "Em março e abril, o Exército produziu 1,25 milhão de comprimidos de Cloroquina 150 mg, a um custo de R$ 261,5 mil. Os números anteriores eram muito menores. De 2017 a 2019, a produção foi de 265 mil comprimidos, investindo R$ 55,6 mil".
6.	Diante das supostas ilegalidades/irregularidades, pediu a adoção de medida cautelar para suspender a veiculação de propaganda atinente ao tratamento precoce da covid-19 e, no mérito, a apuração de "ocorrência de eventual prejuízo ao erário decorrente da realização de despesas para divulgação de propagando de tratamento precoce contra a covid-19 que, na verdade, é ineficaz contra a doença, podendo, pelo contrário, até ser prejudicial à saúde".
7.	Após exame técnico dos autos, a SecexSaúde propôs não conhecer da representação, por entender ausentes os indícios concernentes às irregularidades ou ilegalidades denunciadas.
8.	Razão assiste à unidade técnica. Vejamos.
9.	Nos termos dos arts. 235 e 237 do Regimento Interno deste Tribunal, e do art. 103, § 1º, da Resolução - TCU 259/2014, são requisitos de admissibilidade de representação, dentre outros, a apresentação de indícios suficientes da ocorrência das irregularidades arguidas.
10.	As notícias que embasam a presente representação não trazem à tona elementos indiciários que possam apontar, em concreto, a ocorrência de ilegalidade ou irregularidade a atrair a competência do TCU.
11.	Com efeito, como bem destacado pela SecexSaúde, a própria notícia deixa assente que a propaganda veiculada não associa, diretamente, tratamento precoce à ministração de nenhum fármaco.
12.	Inexiste, pois, liame entre a propaganda e eventual ilegalidade/irregularidade.
13.	Ademais, no que toca ao suposto aumento de produção de cloroquina, consigno que, dentre os diversos processos em trâmite no TCU que tangenciam a matéria "tratamento precoce", rememoro a existência do TC Processo 019.895/2020-8, da relatoria do Ministro Benjamin Zymler, o qual trata de "representações efetuadas por senadores da República e pelo Ministério Público Federal (MPF) noticiando possíveis irregularidades cometidas pelo Ministério da Saúde, na alteração do protocolo para tratamento da COVID-19 com recomendação do uso de hidroxicloroquina nas fases iniciais da doença".
14.	A matéria ainda não foi apreciada pelo Colegiado.
15.	Desta feita, correta a proposta da SecexSaúde para não conhecer da presente representação. 
16.    	Ante o exposto, acolho a instrução da unidade técnica, cujas conclusões integram as presentes razões de decidir, e VOTO no sentido de que seja adotado o Acórdão que ora submeto a este Plenário.
TCU, Sala das Sessões, em 26 de maio de 2021.
RAIMUNDO CARREIRO 
Relator